【裁判字號】    97,訴,1070
【裁判日期】    971023
【裁判案由】    營業稅
【裁判全文】
臺北高等行政法院判決
                                      97年度訴字第1070號
                              .
原      告  台灣百勝肯德基股份有限公司
代  表  人  甲○○(董事長)
訴訟代理人  陳美玲律師
            洪巧玲律師
被      告  財政部臺灣省北區國稅局
代  表  人  陳文宗（局長）
訴訟代理人  乙○○
            丙○○
上列當事人間因營業稅事件，原告不服財政部中華民國97年4 月
8 日台財訴字第09700032420 號訴願決定( 案號：第00000000號
) ，提起行政訴訟。本院判決如下：
    主  文
原告之訴駁回。
訴訟費用由原告負擔。
    事  實
一、事實概要：
    緣前台灣桑德斯股份有限公司（消滅公司，下稱桑德斯公司
    ）於民國( 下同)95 年3 月27日與原告進行合併，原告為存
    續公司。原告於91年1 月至94年11月間銷售貨物，銷售額合
    計新臺幣（下同）137,364,832 元，未依規定給與他人憑證
    ，經被告查獲，乃按查明認定之總額137,364,832 元處5 ﹪
    罰鍰6,868,241 元。原告不服，主張95年3 月27日與桑德斯
    公司合併，合併後原告為存續公司，本件係桑德斯公司之違
    規行為，以原告為受處分人，顯非適法。又桑德斯公司與全
    國加油站合作經營前，曾向經濟部能源局詢問有關加油站設
    立餐廳事宜，經該局答覆如加油站業者將加油站部分使用面
    積出租予便利商店業者經營，須使用加油站之發票，始符合
    得兼營便利商店之規定，是原告使用全國加油站統一發票為
    合法經營之合作模式，並未違反稅捐稽徵法第44條，國家稅
    收亦無減少，縱認上揭合作模式不符稅捐法令規定，然合作
    前已向相關單位查詢，非故意違法，亦無過失，且屬情節輕
    微，應有行政罰法第7 條第1 項或稅捐稽徵法第48條之2 第
    1 項規定免罰或減輕處罰之適用，請減免處罰云云，向被告
    申請復查，經被告審查後，以原告係95年3 月27日與桑德斯
    公司合併後存續之公司，依法應概括承受桑德斯公司之權利
    義務。本件違章行為發生於91年1 月至94年11月間，屬合併
    前桑德斯公司之違章行為，雖至95年6 月30日始為裁罰處分
    ，惟依首揭規定，原告仍應就消滅公司合併前之應納罰鍰負
    繳納之義務，本件原查以原告為受處分人，並無不合。次查
    原告係向全國加油站承租場地經營速食餐廳對外營業，並自
    行向買受人收款，交易性質核屬銷貨行為，其與全國加油站
    間僅為單純之租賃關係，自應於銷售時依法開立統一發票與
    實際交易之買受人，原告未依規定開立，卻以非營業行為人
    全國加油站之統一發票交付，雖未逃漏稅捐，惟其未依規定
    開立統一發票給與他人憑證之違章事證明確，且未在查獲前
    自動補開、補報，又違章金額鉅大，非屬情節輕微，核無首
    揭減輕或免予處罰規定之適用，原查按經查明認定之總額13
    7,364,832 元處5 ﹪罰鍰6,868,241 元亦無不合為由，作成
    96年11月19日北區國稅法一字第0960009488號復查決定書(
    下稱原處分) 駁回其復查之申請，未獲變更。原告仍表不服
    ，提起訴願，亦遭決定駁回，遂向本院提起行政訴訟。
二、兩造聲明：
  (一)原告聲明求為判決：
    1.訴願決定及原處分均撤銷。
    2.訴訟費用由被告負擔。
  (二)被告聲明求為判決：
    1.原告之訴駁回。
    2.訴訟費用由原告負擔。
三、兩造之爭點：
  (一)原告主張之理由：
    1.按原告前身台灣肯德基股份有限公司（下稱台灣肯德基公
      司）與全國加油站股份有限公司（下稱全國加油站）於台
      北縣五股鄉○○○段土地上合作經營肯德基餐廳業務。嗣
      87年7 月24日，台灣肯德基公司獲經濟部准予更名為「台
      灣桑德斯股份有限公司」（下稱桑德斯公司）。其後，桑
      德斯公司於95年3 月27日與原告進行合併，桑德斯公司為
      合併消滅公司，原告則為合併存續公司。原處分所指違章
      行為，係桑德斯公司於91年1 月起至94年11月間之營業行
      為，合先敘明。
    2.按，加油站之經營以汽油、柴油、煤油及小包裝石油產品
      之供售為主；其附屬設施得設置汽機車簡易保養設施、洗
      車設施、簡易排污檢測服務設施、銷售汽機車用品設施及
      自動販賣機。如符合土地使用管制規定及其他法令規定時
      ，得兼營便利商店、停車場、車用液化石油氣、代辦汽車
      定期檢驗及經銷公益彩券，加油站設置管理規則第26條定
      有明文。）另，第一項於設置加油站基地範圍內之兼營業
      務，於該加油站經營許可經廢止時，一併廢止，不得繼續
      營業，同條第4 項亦有明文。查桑德斯公司前與全國加油
      站進行策略聯盟合作時，曾向經濟部能源局詢問有關加油
      站設立餐廳等事宜。經該局人員答覆暨提供相關法令適用
      疑義之資料供參後，得知經濟部能源局及縣市政府建設局
      之見解為：如加油站業者將加油站部分使用面積出租於其
      他業者經營，則必需使用加油站之發票，始符合得兼營之
      規定。經濟部能源局基於職權解釋何謂兼營，該局認為由
      加油站業主自行經營，固屬上開規定所稱之「兼營」，但
      若加油站業者將加油站部分使用面積出租於便利商店業者
      經營，則必需使用加油站之統一發票，才符合得兼營之規
      定，則設置於加油站基地範圍內之兼營（參見上開第26條
      第4 項規定），非必須為加油站業者自行經營始符合兼營
      之規定，倘若加油站業者將加油站部分基地面積出租予他
      人經營，且該經營者使用加油站之統一發票者，亦符合兼
      營之規定，此乃經濟部能源局依職權表示之見解。由是可
      知，由經營商店業者使用加油站業者之發票的經營模式，
      乃屬合法之經營模式。桑德斯公司與全國加油站即依上開
      模式進行策略合作，全國加油站除分享利潤外，銷貨亦以
      全國加油站之發票開立予消費者，實已符合前揭加油站設
      置管理規則第26條之規定，以及經濟部能源局、縣市政府
      建設局就該條文所為之見解。惟被告將加油站設置管理規
      則所稱「加油站基地範圍內之兼營業務」解釋成兼營業務
      必須設在加油站「內」，更限縮解釋成必須由加油站自行
      營業、收款始符合兼營之規定，自屬於法無據，並侵害桑
      德斯公司對經濟部能源局所提供之行政指導之信賴。本件
      桑德斯公司與全國加油站之合作模式並非財政部91年6 月
      21日台財稅字第0910453902號函釋所指之情形，自無上開
      函釋之適用。桑德斯公司信賴經濟部能源局之行政指導，
      竟遭被告認為係屬違章行為而對原告處以鉅額罰鍰，於情
      、於理、於法，均難謂正當。
    3.再按，稅捐稽徵法第44條規定「營利事業依法規定應給與
      他人憑證而未給與…( 略) ，經查明認定之總額處百分之
      五罰鍰」，觀其條文文字，即係以應給與他人憑證而未給
      與，為處罰之行為，桑德斯公司於消費者消費時，確有交
      付全國加油站開立之足額統一發票予消費者，桑德斯公司
      復有開立同額之統一發票予全國加油站，因此，就銷售予
      消費者之交易行為，桑德斯公司確有開立交付統一發票，
      並無「未給與」之行為，即無稅捐稽徵法第44條罰鍰之適
      用。縱令桑德斯公司與全國加油站之合作經營模式有瑕疵
      （此僅假設語氣），然至多僅有多開統一發票之瑕疵，絕
      無漏開或少開統一發票從而該當「應給與他人憑證而未給
      與」之違法問題。本件桑德斯公司依策略聯盟關係，與全
      國加油站共享利潤，並按期給付抽成報酬予全國加油站，
      全國加油站亦均如實開立抽成報酬之統一發票予桑德斯公
      司，因此，全國加油站並無未開立統一發票且桑德斯公司
      亦無應自他人取得發票而未取得之違法情事，確無違反稅
      捐稽徵法第44條之情事。桑德斯公司及全國加油站之策略
      聯盟合作模式確無逃漏稅之違章行為，為被告所確認，此
      有被告新莊稽徵所之內部稽核簽呈可稽）。
    4.合併後之存續公司雖需概括承受消滅公司之權利義務，然
      不包括消滅公司於合併前違規行為之行政責任：
      (1)、按公司法第319 條及第75條規定所謂權利義務之概括
          承受，並非指所有權利義務關係均可成為承受之標的
          ，如行政罰鍰即不得成為承受之標的，蓋基於法治國
          「無責任即無處罰」及「罪及一身」等原則，行政處
          罰乃以違反行政法上義務之行為人係出於故意或過失
          者為前提，此有司法院釋字第275 號解釋及行政罰法
          第7 條第1 項、第2 項規定可稽，如消滅公司合併前
          有違規行為致受行政機關處罰，在合併後之存續公司
          就該違規行為無故意或過失之情形下，自不能命合併
          後之存續公司繼受該處罰，否則即有連坐罰而有違法
          治國基本原則。
      (2)、次按，法院實務及學者見解亦認基於行政處罰之性質
          ，非為得繼受之標的：
          (甲)行政罰鍰係國家為確保行政法秩序之維持，對於違
            規之行為人所施之財產上制裁，而違規行為之行政
            上責任，性質上不得作為繼承( 承受) 之對象，最
            高行政法院90年度裁字第1111號裁定及最高行政法
            院90年12月份第2 次庭長法官聯席會議決議均明揭
            斯旨。
          (乙)行政法學者李建良教授認行政處罰為一裁罰性處罰
            ，依上開所述，為屬人性之行政法律關係，從而不
            得為繼受之標的。行政法學者廖義男教授亦持相同
            見解。行政院公共工程委員會（公共工程委員會）
            函釋可知，存續或新設公司無庸承受消滅公司於合
            併前已發生之裁罰性行政處分，甚為明確。系爭罰
            鍰處分為一裁罰性行政處分，參照公共工程委員會
            上開函釋精神，原告確無庸承受桑德斯公司之違章
            行政責任。更何況，本件訴訟所涉事實乃消滅公司
            即桑德斯公司於合併前尚未存在系爭罰鍰處分，依
            舉輕以明重之法理，原告更無從承受系爭罰鍰處分
            ，被告直接以原告為處罰對象，豈非要原告成為桑
            德斯公司違章行為之替罪羔羊。
      (3)、再者，因裁罰性處分之目的，主要係藉課予該行為人
          財產上不利益之負擔，使生警惕，以免再犯，具有強
          烈屬人性格而具有一身專屬性，無法成為繼承或承受
          之對象，如可成為繼承或承受之對象，不僅失其用以
          處罰違法行為之義務人所生之制裁警惕作用，並且不
          啻使第三人須為他人之違法行為承擔責任，嚴重違反
          法治國「無責任即無處罰」及「罪及一身」等原則（
          廖義男，行政處罰之基本爭議問題，收錄於台灣行政
          法學會學術研討論文集，1999）。甚且，行政處罰乃
          以違反行政法上義務之行為人係出於故意或過失者為
          前提（行政罰法第7 條第1 項規定參照），原告並非
          系爭違章行為之行為主體，亦無任何故意或過失。
      (4)、「準用」與「適用」在範圍上誠有區別，在「準用」
          之情形，必須注意二個法律事實間之特徵上之差異，
          並針對該差異，慎重地認定擬處理之案件類型，是否
          有限制或修正擬準用之法條的必要，尤其是在整章整
          節規定之準用場合，仍須檢視是否整章整節條文均可
          適用於擬處理之案件類型。易言之，縱令在整章整節
          規定準用之場合，倘若擬處理之案件類型與準用之條
          文在法理上不容許或性質上不相容者，則仍不得準用
          該法條。據此，倘若毫無節制地將稅捐稽徵法第49條
          有關「罰鍰」之規定，準用到同法第15條之規定者，
          將嚴重違反違規行為之行政上責任不得成為繼受或承
          受標的之原則，從而破壞法治國「無責任即無處罰」
          及「罪及一身」以及行政處罰以違反行政法上義務之
          行為人係出於故意或過失者等重要基本原則，因此，
          對於稅捐稽徵法第49條有關罰鍰之規定，應為目的性
          限縮解釋，即不包括準用同法第15條之規定，其適用
          法規始屬合法。
    5.退萬步言，縱令合併後之存續公司應承受消滅公司之違規
      行政責任（此僅假設語氣），然亦應以消滅公司於合併前
      即已發生之權利義務關係為限：
      (1)、由於罰鍰之行政處分具有課與、產生人民繳納罰鍰義
          務之特徵（為下命處分之一種），是自行政機關作成
          罰鍰處分並送達後，始產生相對人負擔繳納罰鍰義務
          之法律效果。因此，縱令消滅公司於合併前有應受處
          罰之行為，然因行政機關於彼時並未作成罰鍰處分，
          則因該消滅公司於合併前並不存在該罰鍰債務，依相
          關法規自無所謂由合併後之存續公司承受之理。
      (2)、基於法律安定性考量且避免人民遭受來自國家機關處
          罰之突襲，人民對於違反義務而遭受處罰須有預見可
          能性。公司合併後之存續公司，對於消滅公司先前諸
          多營業或非營業行為究竟是否屬違反行政法規之行為
          ，實無從預測，亦無預見可能性；在行政機關未為處
          分前，如何期待存續公司得以事先預測？更何況，在
          行政機關對於某行為是否予以處罰擁有判斷餘地及行
          政裁量權之際，更是無法合理期待合併後之存續公司
          存有任何預見可能性。因此，如欲肯認合併後之存續
          公司需承受消滅公司之罰鍰，亦不能任意擴張解釋為
          就尚未發生之罰鍰債務亦應由存續公司一概承受，而
          允許對存續公司為突襲處罰。縱令行為罰得為承受之
          客體，然亦須從嚴解釋，以消滅公司於合併前已發生
          （即行政機關業已作成罰鍰處分）者為限。
      (3)、至於稅捐稽徵法第49條縱有準用同法第15條之規定，
          然細繹同法第15條規定內容，所謂合併後之存續公司
          所應承受者，亦僅限於消滅公司於合併前已發生之罰
          鍰債務：
          (甲)就罰鍰情形，倘若稅捐稽徵法第49條得準用同法第
            15條規定，亦係指因合併而消滅之公司於合併前之
            應納罰鍰，由合併後存續或另立之營利事業負繳納
            之義務。而此所謂「應納罰鍰」，則應指消滅公司
            於合併前依行政機關已作成之罰鍰處分所生之罰鍰
            債務而言，而未及於消滅公司於合併前尚未發生之
            罰鍰債務。復觀稅捐稽徵法第49條準用規定之立法
            理由，其僅為避免文字累贅之規範技術上的考量而
            為準用之規定，並非有意將「應納罰鍰」之內涵擴
            張為包括尚未發生之罰鍰債務在內，因此，從立法
            目的以觀，亦當無擴張解釋適用之餘地。
          (乙)查本件原告係於95年3 月27日合併桑德斯公司，合
            併後以原告為存續公司，桑德斯公司為消滅公司，
            而被告係於95年6 月30日始作成原處分，並以桑德
            斯公司於合併前之行為涉違稅捐稽徵法第44條等規
            定為由處罰原告，姑不論桑德斯公司於合併前之上
            開行為是否於法未合，然因原告於合併桑德斯公司
            之際，桑德斯公司並無本件罰鍰義務存在，故依上
            揭所論，原告自無從承受本件罰鍰義務。何況，被
            告所援引據以處罰之法規，均屬行為罰，依其性質
            乃著重在對行為人本身違反作為或不作為義務之制
            裁性處罰。縱令原告合併桑德斯公司，然依稅捐稽
            徵法第49條準用第15條規定，原告亦僅需承受桑德
            斯公司於合併前已發生之罰鍰債務，而無庸承受該
            公司於合併後始發生之罰鍰債務。
    6.財政部於70年10月8 日台財稅字第38508 號函敘明「經本
      部函請法務部表示意見，並經法務部轉致司法院秘書長惠
      示卓見，法務部及司法院秘書長均未表示反對意見，惟仍
      須於有具體案件時，由法院依法定程序認定為宜」，法務
      部及司法院祕書長雖未表示反對意見，但由此亦可看出該
      二機關亦未表示贊同意見，顯見各稽徵機關對於因合併而
      消滅之營利事業之違章部分，可以合併後存續公司之名義
      送罰乙節，仍存有高度疑慮，始未表示贊同意見。原處分
      即就消滅公司於合併前之違章行為，逕以原告為處罰對象
      送罰是否合法，鈞院仍得基於適用法律之確信，妥為裁判
      ，不受財政部上開函釋之拘束。
    7.綜上所述，原告因與全國加油站此一特許行業合作，始特
      別徵詢經濟部能源局之意見，並遵守該機關之行政指導，
      實非基於逃漏稅等非法意圖，亦無逃漏稅之事實（此並為
      被告所不否認），確與一般稅捐處罰案件有顯著之差異。
      准賜如原告訴之聲明之判決，以維原告之合法權益，實感
      德便。
  (二)被告主張之理由：
    1.按「營利事業因合併而消滅時，其在合併前之應納稅捐，
      應由合併後存續或另立之營利事業負繳納之義務。」「營
      利事業依法規定應給與他人憑證而未給與，應自他人取得
      憑證而未取得……應就其未給與憑證、未取得憑證……經
      查明認定之總額，處5 ﹪罰鍰。」「依本法或稅法規定應
      處罰鍰之行為，其情節輕微，或漏稅在一定金額以下者，
      得減輕或免予處罰。」「滯納金、利息、滯報金、怠報金
      、短估金及罰鍰等，除本法另有規定者外，準用本法有關
      稅捐之規定。」為稅捐稽徵法第15條、第44條、第48條之
      2 第1 項及第49條前段所明定。次按「營業人銷售貨物或
      勞務，應依本法營業人開立銷售憑證時限表規定之時限，
      開立統一發票交付買受人。」「對外營業事項之發生，營
      利事業應於發生時自他人取得原始憑證，如進貨發票，或
      給與他人原始憑證，如銷貨發票。」分別為加值型及非加
      值型營業稅法(以下簡稱營業稅法)第32條第1項前段及稅
      捐稽徵機關管理營利事業會計帳簿憑證辦法第21條第1 項
      前段所規定。又「違反行政法上義務之行為非出於故意或
      過失者，不予處罰。」「不得因不知法規而免除行政處罰
      責任。」「依本法第44條規定應處罰鍰案件，有下列情事
      之一者，免予處罰：一、每案應處罰鍰在新臺幣2 千元以
      下者。……三、營利事業銷售貨物或勞務時，未依規定開
      立銷售憑證交付買受人，在未經他人檢舉及未經稽徵機關
      或財政部指定之調查人員進行調查前，已自動補開、補報
      ，其有漏稅情形並已補繳所漏稅款及加計利息者。」分別
      為行政罰法第7 條第1 項、第8 條前段及稅務違章案件減
      免處罰標準第2 條第1 款、第3 款所規定。再按「ＸＸ公
      司於合作店銷售之經營型態雖與於百貨公司設專櫃銷售之
      型態類似，且均以合約約定按銷售額之一定比率支付佣金
      ，惟該公司於合作店銷售貨物所得之貨款，係由該公司自
      行收款，其交易性質應認屬該公司之銷貨，應由該公司依
      規定開立統一發票交付買受人。」為財政部91年6 月21日
      台財稅字第0910453902號函所明釋。
    2.本件原告於首揭期間銷售貨物，未依規定開立統一發票交
      付買受人，而開立出租其營業場所之全國加油站之統一發
      票，經被告所屬新莊稽徵所查獲，被告按經查明認定之總
      額137,364,832 元處5 ﹪罰鍰6,868,241 元。
    3.原告主張經濟部能源局就其查詢答覆，如加油站業者將加
      油站部分使用面積出租予便利商店業者經營，則必須使用
      加油站之發票，始符合得兼營便利商店之規定，故其使用
      全國加油站統一發票，並無違法云云。惟查前揭經濟部能
      源局所稱係開設於加油站內之便利商店，然本件為桑德斯
      公司向全國加油站承租加油站旁之營業場所，自行對外營
      業及收款，非屬加油站之一部分，並不符合經濟部能源局
      所稱情況，自不能比照辦理。又原告未依規定開立卻以非
      營業行為人全國加油站之統一發票交付，雖未逃漏稅捐，
      惟原告未依規定開立以其為銷售人之統一發票給與買受人
      ，仍屬首揭稅法規定之應給與他人憑證而未給與他人憑證
      之違章行為。被告以原告應於銷售時自行開立統一發票與
      實際交易買受人而未給與，違反稅捐稽徵法第44條規定，
      並無違誤。原告主張95年3 月27日與桑德斯公司合併後，
      桑德斯公司已然消滅，其雖應概括承受桑德斯公司之權利
      義務，惟不應包括合併前桑德斯公司違規行為之行政責任
      。經查原告係95年3 月27日與桑德斯公司合併後存續之公
      司，本件違章行為發生於91年1 月至94年11月間，屬合併
      前桑德斯公司之違章行為，雖至95年6 月30日始為裁罰處
      分，仍為該公司合併前之應納罰鍰，依首揭規定，原告仍
      應就消滅公司合併前之應納罰鍰負繳納之義務，被告對原
      告核處桑德斯公司違法行為所為之行為罰，並無不當。另
      查，原告係向全國加油站承租場地經營速食餐廳對外營業
      ，並自行向買受人收款，交易性質核屬銷貨行為，其與全
      國加油站間僅為單純之租賃關係，自應於銷售時依法開立
      統一發票與實際交易之買受人，且其未在查獲前自動補開
      、補報，又違章金額鉅大非屬情節輕微，核無首揭減輕或
      免予處罰規定之適用。
    4.綜上，原處分並無違誤，請准如答辯之聲明判決。
    理  由
一、原告起訴主張: 桑德斯公司曾向經濟部能源局詢問有關加油
    站設立餐廳事宜，經該局答覆，如加油站業者將加油站部分
    使用面積出租予便利商店業者經營，則必須使用加油站之發
    票，始符合得兼營便利商店之規定，故其使用全國加油站統
    一發票，並無違法。又原告於銷售時，已開立全國加油站之
    統一發票交付買受人，並無「未給與」之行為。被告以原告
    應於銷售時自行開立統一發票與實際交易買受人而未給與，
    違反稅捐稽徵法第44條規定，實與法未合。原告於95年間與
    桑德斯公司合併，合併前之違章行為，不應由存續公司承受
    其行政責任。合併後存續之公司雖需概括承受消滅公司之權
    利義務，然不包括消滅公司於合併前之違規行為之行政責任
    ，按91年1 月至94年11月間違法營業行為人為桑德斯公司非
    原告，被告認原告與桑德斯公司合併後，仍應承受合併當時
    桑德斯公司尚未發生之罰鍰債務，原告應為本件罰鍰之受處
    分人，顯有違誤，爰提起本件行政訴訟，求為判決如聲明所
    示等語。
二、被告則以: 桑德斯公司向全國加油站承租加油站旁之營業場
    所，自行對外營業及收款，非屬加油站之一部分，並不符合
    經濟部能源局所稱情況，自不能比照辦理。又原告以非營業
    行為人全國加油站之統一發票交付，雖未逃漏稅捐，惟原告
    未依規定開立以其為銷售人之統一發票給與買受人，仍屬違
    反稅捐稽徵法第44條規定之應給與他人憑證而未給與他人憑
    證之違章行為。原告係95年3 月27日與桑德斯公司合併後存
    續之公司，本件違章行為發生於91年1 月至94年11月間，屬
    合併前桑德斯公司之違章行為，雖至95年6 月30日始為裁罰
    處分，仍為該公司合併前之應納罰鍰，依首揭規定，原告仍
    應就消滅公司合併前之應納罰鍰負繳納之義務。原告係向全
    國加油站承租場地經營速食餐廳對外營業，並自行向買受人
    收款，交易性質核屬銷貨行為，其與全國加油站間僅為單純
    之租賃關係，自應於銷售時依法開立統一發票與實際交易之
    買受人，且其未在查獲前自動補開、補報，又違章金額鉅大
    非屬情節輕微，核無首揭減輕或免予處罰規定之適用。是本
    件原告之訴為無理由，求為判決駁回原告之訴等語，資為抗
    辯。
三、上開事實概要欄所述之事實，除後列之爭點事項外，其餘為
    兩造所不爭執，並有原處分書、原告95年11月1 日復查申請
    書、被告96年11月19日北區國稅法一字第0960009488號復查
    決定書、被告95年度財稅稽字第Ｚ0000000000000號處分書、
    經濟部97年3 月18日經授商字第09701066970 號函、經濟部
    87年7 月24日經(087) 商字第087120858 號函、桑德斯公司
    之股份有限公司變更登記事項卡( 甲) 、桑德斯公司公司登
    記資料、被告訴願案件原處分重新審查表、被告營業稅罰鍰
    事件復查報告書、審查報告、原告五股分公司公司登記資料
    、原告公司登記資料、審查結果增減金額變更比較表、被告
    所屬新莊稽徵所復查案件初審紀錄表、被告違章案件罰鍰繳
    款書、被告所屬新莊稽徵所95年7 月19日北區國稅新莊三字
    第0950011554號函、被告91～94年度稅捐稽徵法違章案件審
    理報告書、被告95年度財稅稽字第Ｚ0000000000000號處分書
    稿( 代審查報告) 、被告所屬新莊稽徵所營業稅違章案件移
    案單、被告營業稅選案查核報告表、被告所屬新莊稽徵所第
    三股查緝案件處理登記簿、被告所屬新莊稽徵所第三股查緝
    案件派查單( 查核情形表) 、被告所屬新莊稽徵所95年5 月
    23 日 北區國稅新莊三字第0950004747號函、桑德斯公司與
    全國加油站合作經營肯德基全國加油站DT店91年至94年間發
    票開立情形、原告營業稅稅籍資料查詢作業、桑德斯公司營
    業稅稅籍資料查詢作業、全國加油站營業稅稅籍資料查詢作
    業、桑德斯公司台北五股分公司94年度申報書跨中心查詢、
    關於合作店銷售貨物經營之型態是否開立統一發票疑義之財
    政部相關新聞、被告所屬新莊稽徵所94年11月7 日北區國稅
    新莊三字第0943010114號函、全國加油站95年4 月7 日95全
    油總字第066 號說明函、全國加油站94年10月20日94全油總
    字第94200 號說明函、原告與全國加油站策略聯盟房屋租賃
    合約、全國加油站94年8 月15日94全油總字第94138 號說明
    函、全國加油站臺北市政府營利事業登記證、被告所屬新莊
    稽徵所95年3 月8 日北區國稅新莊三字第0950001130號函、
    被告所屬新莊稽徵所95年3 月29日北區國稅新莊三字第0950
    001145號函、被告所屬新莊稽徵所94年8 月3 日北區國稅新
    莊三字第0940015371號函、被告所屬新莊稽徵所94年10月13
    日北區國稅新莊三字第0940016482B 號函、被告所屬新莊稽
    徵所94年10月13日北區國稅新莊三字第0940016482A 號函、
    被告所屬新莊稽徵所受理電話檢舉漏稅案件處理表、被告所
    屬新莊稽徵所94年7 月21日北區國稅新莊三字第0940015358
    號函、被告所屬新莊稽徵所94年6 月22日北區國稅新莊三字
    第0941015367號函、全國加油站公司基本資料、全國加油站
    94年申報書跨中心查詢、桑德斯公司91年1 月至94年8 月營
    業人進銷項交易對象彙加明細表( 進項來源) 、原告分公司
    資料等件分別附原處分卷、訴願卷及本院卷可稽，為可確認
    之事實。
四、歸納兩造上述之主張，本件爭執之重點在於: 被告以原告有
    違反稅捐稽徵法第44條規定之違章行為，科處原告罰鍰，是
    否適法?本院判斷如下:
(一)、按「營利事業因合併而消滅時，其在合併前之應納稅捐，應
    由合併後存續或另立之營利事業負繳納之義務。」、「營利
    事業依法規定應給與他人憑證而未給與，應自他人取得憑證
    而未取得……應就其未給與憑證、未取得憑證……經查明認
    定之總額，處5 ﹪罰鍰。」、「依本法或稅法規定應處罰鍰
    之行為，其情節輕微，或漏稅在一定金額以下者，得減輕或
    免予處罰。」、「滯納金、利息、滯報金、怠報金、短估金
    及罰鍰等，除本法另有規定者外，準用本法有關稅捐之規定
    。」為稅捐稽徵法第15條、第44條、第48條之2 第1 項及第
    49條前段所明定。次按「營業人銷售貨物或勞務，應依本法
    營業人開立銷售憑證時限表規定之時限，開立統一發票交付
    買受人。」、「對外營業事項之發生，營利事業應於發生時
    自他人取得原始憑證，如進貨發票，或給與他人原始憑證，
    如銷貨發票。」分別為營業稅法第32條第1 項前段及稅捐稽
    徵機關管理營利事業會計帳簿憑證辦法第21條第1 項前段所
    規定。又「違反行政法上義務之行為非出於故意或過失者，
    不予處罰。」、「不得因不知法規而免除行政處罰責任。」
    、「依本法第44條規定應處罰鍰案件，有下列情事之一者，
    免予處罰：一、每案應處罰鍰在新臺幣2 千元以下者。……
    三、營利事業銷售貨物或勞務時，未依規定開立銷售憑證交
    付買受人，在未經他人檢舉及未經稽徵機關或財政部指定之
    調查人員進行調查前，已自動補開、補報，其有漏稅情形並
    已補繳所漏稅款及加計利息者。」分別為行政罰法第7 條第
    1 項、第8 條前段及稅務違章案件減免處罰標準第2 條第1
    款、第3 款所規定。再按「營利事業因合併而消滅時，其在
    合併前之應納稅捐，應由合併後存續或另立之營利事業負繳
    納之義務，為稅捐稽徵法第15條所明定。又依同法第49條規
    定，罰鍰準用稅捐之規定，故對於因合併而消滅之營利事業
    之違章罰鍰，亦應由合併後存續或另立之營利事業承受負擔
    。惟對該項罰鍰，可否以合併後存續公司名義送罰乙節，經
    本部函請法務部表示意見，並經法務部轉致司法院秘書長惠
    示卓見，法務部及司法院秘書長均未表示反對意見。故各稽
    徵機關對於因合併而消滅之營利事業之違章部分，可以合併
    後存續公司之名義送罰。（現行法已改由稽徵機關自行處分
    ）」、「ＸＸ公司於合作店銷售之經營型態雖與於百貨公司
    設專櫃銷售之型態類似，且均以合約約定按銷售額之一定比
    率支付佣金，惟該公司於合作店銷售貨物所得之貨款，係由
    該公司自行收款，其交易性質應認屬該公司之銷貨，應由該
    公司依規定開立統一發票交付買受人。」另經財政部70年10
    月8 日台財稅第38508 號及91年6 月21日台財稅字第091045
    39 02 號函釋有案。
(二)、又按「加油站之經營以汽油、柴油、煤油及小包裝石油產品
    之供售為主；其附屬設施得設置汽機車簡易保養設施、洗車
    設施、簡易排污檢測服務設施、銷售汽機車用品設施及自動
    販賣機；如符合土地使用管制規定及其他法令規定時，得兼
    營便利商店、停車場、車用液化石油氣、代辦汽車定期檢驗
    、經銷公益彩券、廣告服務及其他經中央主管機關核准之兼
    營項目。加油站經營前項汽機車簡易保養、汽機車用品、便
    利商店、停車場或代辦汽車定期檢驗，加油站面積應有一千
    平方公尺以上。加油站經營第一項汽機車簡易保養、洗車、
    簡易排污檢測服務、汽機車用品、自動販賣機、便利商店、
    停車場、代辦汽車定期檢驗、經銷公益彩券或其他經中央主
    管機關核准之兼營項目之總面積，不得超過加油站面積之三
    分之一。第一項於設置加油站基地範圍內之兼營業務，於該
    加油站經營許可經廢止時，一併廢止，不得繼續營業。」加
    油站設置管理規則第26條固有明文規定。再按「主旨：公告
    其他經中央主管機關核准加油站之兼營項目及須計入兼營項
    目總面積不得超過加油站面積三分之一限制之其他經中央主
    管機關核准之兼營項目。依據：本部九十二年六月十一日經
    能字第○九二○四六○七四二○號令修正發布之「加油站設
    置管理規則」第二十六條第一項及第三項規定。公告事項：
    一其他經中央主管機關核准加油站之兼營項目如下：( 一)
    提供場所供設置「金融機構營業場所外自動化服務設備」。
     (二) 接受他人委託代收物品服務。( 三) 接受事業機構委
    託收費服務。( 四) 代售高速公路回數票證。( 五) 從事洗
    衣業務( 限作收受洗滌物場所) 。( 六) 提供營業站屋屋頂
    供設置行動電話基地台。二須計入兼營項目總面積不得超過
    加油站面積三分之一限制之其他經中央主管機關核准之兼營
    項目如下：( 一) 提供場所供設置「金融機構營業場所外自
    動化服務設備」。( 二) 接受他人委託代收物品服務。( 三
    ) 從事洗衣業務( 限作收受洗滌物場所) 。」為經濟部93年
    1 月9 日經能字第09204615450 號函公告在案。準此，加油
    站得兼營之項目，以便利商店、停車場、車用液化石油氣、
    代辦汽車定期檢驗、經銷公益彩券、廣告服務及其他經中央
    主管機關核准之兼營項目為限。經查，桑德斯公司向全國加
    油站承租場地係經營速食餐廳，自行對外營業，為原告所自
    承( 見原處分卷第307 頁) ，則速食餐廳並非上揭加油站得
    兼營之項目，並考量加油站係高危險事業，嚴禁煙火之特殊
    情狀，自無加油站設置管理規則第26條規定適用之餘地。是
    原告雖向經濟部能源局查詢，得知加油站業者將加油站部分
    使用面積出租予便利商店業者經營，必須使用加油站之發票
    ，始符合得兼營便利商店之規定，惟此係就設置便利商店所
    為之答覆，核與本件係經營速食餐廳尚有未合，且桑德斯公
    司向全國加油站承租加油站旁之營業場所，自行對外營業及
    收款，非屬加油站之一部分，亦不符合經濟部能源局所稱情
    況，尚難據為有利於原告之認定。桑德斯公司未依規定開立
    以其為銷售人之統一發票給與買受人，仍屬首揭稅法規定之
    應給與他人憑證而未給與他人憑證之違章行為，堪以認定。
    是原告主張桑德斯公司曾向經濟部能源局詢問有關加油站設
    立餐廳事宜，經該局答覆，如加油站業者將加油站部分使用
    面積出租予便利商店業者經營，則必須使用加油站之發票，
    始符合得兼營便利商店之規定，故其使用全國加油站統一發
    票，並無違法，亦無該當稅捐稽徵法第44條規定之情形云云
    ，尚非可採。
(三)、末按「營利事業有漏開統一發票者，主管稽徵機關應就查得
    之資料，核定其營業額計徵營業稅，行為時營業稅法第二十
    三條定有明文。又因合併而消滅之公司，其權利義務應由合
    併後存續或另立之公司承受，復為公司法第七十五條所規定
    。茲所稱承受權利義務，係指概括承受其權利義務而言，故
    應包括合併時因合併而消滅之公司所應享有之權利及負擔之
    義務，此觀諸稅捐稽徵法第十五條規定：『營利事業因合併
    而消滅時，其在合併前之應納稅捐，應由合併後存續或另立
    之營利事業負繳納義務』，尤為明晰。本件原告涉嫌漏稅，
    經人檢舉，由財政部台北市國稅局在其營業場所查獲因與原
    告合併而消滅之××公司違章憑證帳簿五十冊，并會同被告
    機關審理核定銷貨漏開統一發票營業額，計七十年十至十二
    月計四、○四七、五四○元、七十一年一至十二月計一一、
    九五九、○三○元；七十二年五月計一四五、六五○元之事
    實，為原告所不否認，并有違章案會審報告附原處分卷可稽
    。被告機關以××公司係與原告合併而消滅，乃對合併後存
    續之原告發單補徵其營業稅，揆諸首揭法條及說明，并無違
    誤。」最高行政法院75年判字第1568號判決意旨參照。再者
    ，行政罰鍰係人民違反行政法上義務，經行政機關課予給付
    一定金錢之行政處分。行政罰鍰之科處，係對受處分人之違
    規行為加以處罰，則於法人合併於另一法人，而另一法人仍
    然存續之情形，被吸收之法人因合併而消滅，其合併前之權
    利義務，揆諸前揭規定，應由合併後存續之法人包括的承受
    之。經查，原告於95年3 月27日與桑德斯公司合併，原告為
    合併後之存續公司，本件違章行為發生於91年1 月至94年11
    月間，屬合併前桑德斯公司之違章行為，被告對原告核處桑
    德斯公司違法行為所為之行為罰，尚無不合。又原告係向全
    國加油站承租場地經營速食餐廳對外營業，並自行向買受人
    收款，交易性質核屬銷貨行為，其與全國加油站間僅為單純
    之租賃關係，自應於銷售時依法開立統一發票與實際交易之
    買受人，且其未在查獲前自動補開、補報，又違章金額鉅大
    ，非屬情節輕微，核無首揭減輕或免予處罰規定之適用。從
    而，被告按經查明認定之總額137,364,832 元處5 ﹪罰鍰6,
    868,241 元，自屬有據。是原告主張合併後之存續公司雖需
    概括承受消滅公司之權利義務，然不包括消滅公司於合併前
    違規行為之行政責任：縱令合併後之存續公司應承受消滅公
    司之違規行政責任（此僅假設語氣），亦應以消滅公司於合
    併前即已發生之權利義務關係為限云云，並不可採。
五、綜上所述，原處分認事用法核無違誤，訴願決定遞予維持，
    亦無不合，原告徒執前詞，訴請撤銷原處分及訴願決定，為
    無理由，應予駁回。
六、本件事證已臻明確，兩造其餘主張陳述，於判決結果不生影
    響，無庸一一論列，併予敘明。
據上論結，本件原告之訴為無理由，爰依行政訴訟法第98條第1
項前段，判決如主文。
中    華    民    國    97    年    10    月    23    日
                      臺北高等行政法院第一庭
                                審判長法  官  王立杰
                                      法  官  劉錫賢
                                      法  官  林惠瑜
上為正本係照原本作成。
如不服本判決，應於送達後20日內，向本院提出上訴狀並表明上
訴理由，如於本判決宣示後送達前提起上訴者，應於判決送達後
20日內補提上訴理由書（須按他造人數附繕本）。
中    華    民    國    97    年    10    月    23    日
                                      書記官  劉道文


司法院資訊處製作；財團法人民間司法改革基金會備份。
